【裁判字號】    95,簡上,91
【裁判日期】    970229
【裁判案由】    債務不履行損害賠償
【裁判全文】
臺灣嘉義地方法院民事判決              95年度簡上字第91號
上  訴  人  丙○○
                        號
訴訟代理人  陳信宏律師
被  上訴人  甲○○
訴訟代理人  葉榮棠律師
上列當事人間請求債務不履行損害賠償事件，上訴人對於民國95
年10月24日本院95年度嘉簡字第1144號第一審判決提起上訴，本
院於97年2月20日言詞辯論終結，判決如下：
    主  文
上訴駁回。
第二審訴訟費用由上訴人負擔。
    事實及理由
壹、被上訴人起訴主張：
一、上訴人於民國94年6月27日向被上訴人定作興建坐落在嘉義
    市○○○段408-16號土地、門牌號碼為嘉義市○○路○段54
    6號建物上之鐵皮屋工程，兩造約定總價新台幣（下同）552
    ,080 元，上訴人嗣後並追加一樓牆壁鐵架及烤漆鋼板71,46
    0元。被上訴人於95年2月8日委請轉包之乙○○帶領工人8人
    到該地要完成鐵皮屋工程，然竟遭上訴人無理阻止繼續施工
    ，致被上訴人另須支付8,800元工資予乙○○等人。上訴人
    已給付面額100,000元之支票共3紙（其中一紙支票經被上訴
    人轉讓後，經訴外人廣佑鋼鐵有限公司提示則未獲兌現）。
    兩造在嘉義市東區調解委員會調解時，上訴人當場口頭終止
    契約，故被上訴人依民法第511條之規定，請求賠償因契約
    終止所生之損害，又系爭工程應扣除未完成鋼板部分為60,9
    20元，總計上訴人應再給付被上訴人271,420元（計算式為
    ：552,080+71,460+8,800-300,000-60,920＝271,420）。
二、對上訴人抗辯所為之陳述：
  (一)上訴人有追加一樓牆壁烤漆鋼板工程，其中鋼架及鋼板之承
    攬報酬各為32,000元，追加工程中鋼架部分有做，烤漆鋼板
    部分還沒有做，又因承攬時約定要施作新樓梯，後上訴人要
    求只要把舊樓梯裝上即可，所以追加工程款中包含裝舊樓梯
    的工資7,460元，所以合計為71,460元。
  (二)系爭工程迄95年2月8日止，系爭工程已完成百分之90，有現
    場照片及證人乙○○之證詞可稽，且因上訴人變更設計，並
    阻止工人繼續施工，如繼續施工，於95年2月8日即可完工，
    故被上訴人非無故停工且拒不復工，因此縱有遲延，亦非可
    歸責於被上訴人之事由。又即使約定95年2月20日為完工日
    期，惟完工日亦非契約之要素，上訴人不得執此主張解除契
    約。
  (三)以鋼樑焊接係因系爭工程原設計為鋼骨材樑柱加牆壁砌磚，
    縱有二樓板之長向樑柱接頭以柱構腹板焊接出連接板，與樑
    柱之局部腹板拴接，亦不影響結構安全，鑑定報告並未考量
    此點，如純以鋼骨承重，本件就不會這樣施工。本件工程停
    工係因上訴人變更工程，且拒付工程款，又於調解時當場口
    頭終止本件之承攬，否則上訴人何以另行雇工完成工程？
  (四)本件工程因上訴人變更設計等因素而無法施工，應可歸責於
    上訴人之事由，已如上述，是上訴人主張減少報酬顯乏依據
    ；且上訴人終止契約在先，自應賠償被上訴人所生之損害，
    其自行完工之支出，自應由上訴人負擔，不得主張抵銷。另
    上訴人所提出之95年6月15日估價單並不實在：1.關於編號
    點焊網、檔凝板被上訴人已完成工程。2.關於編號壁
    路、清板一式單價為138,000元，原兩造約定38坪，每坪1,8
    00元，合計為68,400元，再追加一樓牆壁39.7坪，扣除已完
    成26.7坪，未完成烤漆板壁51坪，本件已扣除40,800元（計
    算式為51×800＝40800元）；編號白鐵水槽44尺，單價為
    170元，亦於本件請求中已扣除。3.關於編號加大外水切
    、包角、中角、轉角、樓梯修改、捲門補強、封
    內外面板等，為上訴人自行追加工程，與兩造間承攬契約並
    無關連。
貳、上訴人則以：
一、原工程總價之總金額經兩造調整後應為520,000元，並非被
    上訴人起訴狀所載之552,080元，且被上訴人所完成之部分
    ，僅限於鋼骨架及樓層板，其餘均未施作，不得請求全部之
    價款。上訴人亦無在95年2月1日追加1F牆壁鐵架及烤漆鋼板
    之工程。兩造於95年6月20日，在嘉義市東區調解委員會調
    解時，上訴人並未當場口頭解除本件承攬契約，或有任何終
    止契約之意思表示，故被上訴人依民法第511條之規定，請
    求賠償因契約終止所生之損害，於法不合。
二、如鈞院認本件承攬契約業經上訴人解除，則上訴人依法有解
    除權限，被上訴人請求賠償因契約「終止」所生之損害，仍
    屬無據：
  (一)按所承攬之工作為建築物或其他土地上之工作物，因可歸責
    於承攬人之事由，致工作發生瑕疵，且其瑕疵重大致不能達
    使用之目的者，定作人得解除契約，民法495條第2項定有明
    文。本件被上訴人所承攬之工作為建築物，而主要結構之樑
    、柱，均係以鋼鐵「焊接黏上」，有危害安全之虞，其瑕疵
    重大，根本無法達居住使用之目的，顯可歸責於被上訴人之
    事由，經多次催告被上訴人改善，被上訴人均置之不理，上
    訴人依法自得解除契約。
  (二)又按「因可歸責於承攬人之事由，致工作逾約定期限始完成
    ，或未定期限而逾相當時期始完成者，定作人得請求減少報
    酬或請求賠償因遲延而生之損害。前項情形，如以工作於特
    定期限完成或交付為契約之要素者，定作人得解除契約，並
    得請求賠償因不履行而生之損害。」、「因可歸責於承攬人
    之事由，遲延工作，顯可預見其不能於限期內完成而其遲延
    可為工作完成後解除契約之原因者，定作人得依前條第二項
    之規定解除契約，並請求損害賠償。」，民法第502條、第
    503條定有明文。本件上訴人因與訴外人大嘉媒體事業有限
    公司事先訂有租賃契約，故與被上訴人約定系爭工作物須於
    95年2月20日完工，以此特定期限完成工作為契約之要素，
    詎被上訴人無故於95年2月間停工，且亦未改善前述之重大
    瑕疵，顯然無法於限期內完工，上訴人依法自得解除契約。
三、被上訴人起訴請求損害賠償之範圍（項目）有誤：
  (一)原估價單之總額為520,000元，且被上訴人所完成之部分，
    僅限於鋼骨架及樓層板，其餘均未施作，不得請求全部之價
    款。
  (二)上訴人並無追加1F牆壁鐵架及烤漆鋼板。
  (三)95年2月8日乙○○鋼板工人等8人，係因被上訴人要到別的
    工地施作，故其等工資自非上訴人所須負擔，況此亦不屬被
    上訴人因解除契約所受之損害。
四、退步言之，如鈞院仍認上訴人須對被上訴人負損害賠償之責
    任，上訴人主張減少報酬，並主張抵銷，說明如下：
  (一)關於減少報酬部分：
    1.按因可歸責於承攬人之事由，致工作逾約定期限始完成者
      ，定作人得請求減少報酬或請求賠償因遲延而生之損害，
      民法第502條第1項定有明文。
    依兩造契約約定，被上訴人須於95年2月20日完工，惟被
      上訴人逾約定期限迄今仍未完工，依前揭規定及一般工程
      習慣，以總工程款千分之一計算違約金，上訴人主張減少
      報酬299,000元（計算式為520000×1/1000×575＝299000
      ）。
    原與大嘉媒體事業有限公司約定於95年4月1日將系爭建物
      出租並交付該公司使用，惟因被上訴人遲未完工，於95年
      7 月7日始交屋，因此請求所短收3個月租金，以每月
      40,000 元計算，合計損失120,000元。
    2.又工作有瑕疵者，定作人得定相當期限，請求承攬人修補
      之；承攬人不於前條第一項所定期限內修補瑕疵，或依前
      條第三項之規定拒絕修補或其瑕疵不能修補者，定作人得
      解除契約或請求減少報酬，民法第493條第1項、第494條
      前段分別定有明文。本件94年6月27日估價單內有部分項
      目未施作或未完成，上訴人主張減少報酬扣抵之項目為樓
      梯25,000元、白鐵水槽7,480元、一樓鋼板及壁Ｃ型鋼板
      86,167元、修邊附件14,400元。
    3.又民法第493條第2項規定，承攬人不於前項期限內修補者
      ，定作人得自行修補，並得向承攬人請求償還修補必要之
      費用。上訴人因被上訴人之工程瑕疵，多次催告，被上訴
      人仍未予以修補，上訴人另支付由第三人修補與繼續工作
      之工程費用。又台灣省建築師公會鑑定報告指出，系爭建
      築物樑柱接合方法強度不足、結構系統產生弱向、柱構材
      Ｈ型鋼接續不實與焊接不當等瑕疵，主結構系統與構材之
      接合，確有補強之必要，補強工程費用為300,000元。上
      訴人因被上訴人工作瑕疵所需支出之修補費用為：捲門補
      強與封內外門板支出6,000元；鐵皮屋補強工程費用300,0
      00元。
  (二)關於抵銷部分：
    工作進行中，因承攬人之過失，顯可預見工作有瑕疵或有其
    他違反契約之情事者，定作人得定相當期限，請求承攬人改
    善其工作或依約履行。承攬人不於前項期限內，依照改善或
    履行者，定作人得使第三人改善或繼續其工作，其危險及費
    用，均由承攬人負擔民法第497條定有明文。本件在工作進
    行中，因被上訴人之過失，存有前述之重大瑕疵，經多次以
    電話或存證信函定相當期限，催告被上訴人改善，被上訴人
    均置之不理，上訴人只好請他人繼續其工作，共支出費用
    231,760元（原金額237,160元，扣除前述捲門補強與封內外
    門工程6,000元），上訴人此部分自得主張抵銷。
、本件依民事訴訟法第270條之1第1項第3款規定，整理並協議
    兩造不爭執事項暨簡化爭點為：
一、兩造不爭執之事項
  (一)被上訴人於94年6月27日與上訴人訂立承攬契約，承攬上訴
    人所有嘉義市○○○段4898號建物（門牌號碼嘉義市○○路
    ○段546號，下稱系爭建物）鐵皮屋及鋼構二樓工程，約定
    工程總價為520,000元，完工日期為95年2月20日，上訴人已
    支付200,000元之報酬。
  (二)被上訴人之工人乙○○等8人於95年2月8日施工至上午11點
    多時，即因故未繼續施工。
  (三)系爭承覽工程迄95年2月8日止，鋼骨架及樓層板之部分已施
    作完畢。
二、經兩造協議簡之爭點：
  (一)兩造承攬契約是否經上訴人為終止契約？
  (二)上訴人是否於95年2月1日，追加一樓牆壁鐵架及烤漆鋼板之
    工程共計71,460元？
  (三)系爭承攬工程迄95年2月8日止，是否已施作鋼骨架及樓層板
    以外之工程，其工程進度為何？
  (四)系爭建物鋼骨架施工方式，是否有危害建築安全之虞？
  (五)如承攬契約業經上訴人解除，上訴人主張依民法第495條第2
    項、第502條第2項、第503條之規定，解除兩造之承攬契約
    ，是否有理由？
  (六)上訴人主張依民法第502條第1項，請求逾期完工違約金299,
    000元及短收3個月租金120,000元而主張減少報酬，有無理
    由？
  (七)上訴人主張依民法第493條第1項、第494條前段，請求減少
    報酬（樓梯25,000元、白鐵水槽7,480元、一樓鋼板及壁Ｃ
    型鋼板86,167元、修邊附件14,400元），有無理由？
  (八)上訴人主張依民法第493條第2項，請求償還修補瑕疵之費用
    306,000元（捲門補強與封內外門板6,000元＋鐵皮屋補強工
    程300,000元），有無理由？
  (九)上訴人主張依民法第497條第2項，因繼續工作而支出之231,
    760元而請求抵銷，是否有理由？
  (十)被上訴人是否於95年2月8日支付乙○○等工人半天工錢共計
    8,800元？被上訴人支付該筆費用是否可歸責於上訴人？又
    被上訴人支付該筆費用是否屬於因上訴人解除契約所受之損
    害？
肆、本院得心證之理由：
一、上訴人主張與被上訴人於94年6月27日訂立承攬契約，約定
    之原工程總價為552,080元，嗣調整為520,000元，完工日期
    為95年2月20日一節，業據上訴人於本院提出調整工程總價
    後之94年6月27日估價單一紙附卷足憑（詳本院卷第21頁）
    ，被上訴人於本院對於調整後之工程總價為520,000元一情
    亦不爭執，堪信屬實。惟被上訴人主張上訴人已終止承攬契
    約，主張依民法第511條請求上訴人賠償因此所受之損害，
    上訴人則否認本件承攬契約業經終止或解除，並主張依承攬
    之規定請求減少報酬或主張抵銷等語。本院爰就兩造之主張
    茲分述如下。
二、本件承攬契約業經上訴人終止
  (一)按所謂論理法則，係指依立法意旨或法規之社會機能就法律
    事實所為價值判斷之法則而言；所謂經驗法則，係指由社會
    生活累積的經驗歸納所得之法則而言。凡日常生活所得之通
    常經驗及基於專門知識所得之特別經驗均屬之（最高法院91
    年度台上字第741號判決意旨可資參照）。
  (二)本件被上訴人主張兩造在嘉義市東區調解委員會調解時，上
    訴人當場口頭表示終止本件承攬契約，被上訴人爰依民法第
    511條規定，請求賠償因契約終止所生之損害等語，然為上
    訴人所否認，並辯稱上訴人於95年6月20日調解時，未曾表
    示終止或解除契約之意等語。然查，證人乙○○即95年2月8
    日到現場施工之工人於本院證稱：95年2月8日當天早上我與
    其他的工人到現場工作，當時的進度是鐵皮蓋了4分之1，上
    訴人就來現場說要加裝窗戶，因為當時並沒有約定要做窗戶
    ，如果要做窗戶一定要先做窗戶才蓋鐵皮，所以我們鐵皮就
    沒有繼續蓋下去，我們做到11點多就離開那裡，依照當時的
    施工進度，應該當天就可以完成所有的工作等語（詳本院卷
    第56頁）；證人丁○○即繼續完成系爭建物之工人於本院亦
    證稱：我承攬當時，系爭建物已施作之工程項目，在94年6
    月27日估價單部分：鋼構二樓已完成、鋼板ＰＵ部分一、二
    樓的Ｈ型鋼架已經做了，屋頂也做了，一、二樓的牆壁部分
    有一小部分做了，施作的比例大概是5分之1或6分之1，捲門
    烤漆的部分已經施作電動捲門了，但是沒有完成，旁邊縫隙
    修飾及上面加蓋部分還沒有做完，電動馬達、中柱邊柱的部
    分都已經施作了。95年2月1日估價單部分：舊樓梯的部分有
    安裝了，一樓鋼板跟Ｃ型鋼架的部分有施作大概6分之1等語
    （詳本院卷第127頁）。由證人乙○○及丁○○之前揭證述
    ，並比對估價單上所載之施工項目，可知系爭建物已完成大
    部分之工程項目，僅餘一、二樓牆壁部分鋼架鋼板、白鐵水
    槽及修邊附件等收尾之工程尚未施工。則上訴人主張截至95
    年2月8日為止，被上訴人僅完成Ｈ型鋼骨架及樓層板部分之
    項目，其餘項目均未施作云云，即無可採。
  (三)是本院參酌證人乙○○及丁○○之前揭證述，並比對估價單
    上所載之施工項目，堪認系爭建物已完成大部分之工程項目
    ，復佐以證人乙○○證述95年2月8日當天就可以完成所有的
    工作等情，則被上訴人於95年2月8日當日，既僅餘一、二樓
    牆壁部分鋼架鋼板、白鐵水槽及修邊附件等收尾工程尚未完
    成，且亦已請乙○○等8名工人前往現場施工，一待施工完
    畢，即可向上訴人請領剩餘之工程尾款。因此，依經驗法則
    判斷，被上訴人自無無故停工，致先前施工材料及工人費用
    無從請款，而任令損失發生之理。再參以上訴人於上訴理由
    狀中，自承兩造曾於95年6月20日在嘉義市東區調解委員會
    調解，然比對上訴人提出其自行僱用丁○○繼續施工之估價
    單，其上記載日期為95年6月15日，有該估價單一紙在卷可
    按（詳本院卷第99頁），由兩造於調解前，上訴人已另僱用
    丁○○施工一情，益證上訴人確已無意將系爭工程交由被上
    訴人完成工作。是被上訴人主張兩造於調解時，上訴人曾口
    頭終止系爭承攬契約一情，應屬可信。系爭承攬契約既經上
    訴人口頭向被上訴人為終止之意思表示，則自終止時起，系
    爭承攬契約已失其效力。
三、兩造有追加工程一樓鋼架及鋼板工程
  (一)被上訴人主張94年6月27日訂立承攬契約時，系爭建物一樓
    部分，上訴人欲另請他人搭建磚砌牆壁，故系爭承攬契約僅
    約定搭建一、二樓之Ｈ型鋼骨架、二樓之Ｃ型鋼架及鋼板，
    並未約定一樓部分搭建Ｃ型鋼架及鋼板，嗣上訴人要求一樓
    部分搭建Ｃ型鋼架及鋼板，才追加一樓鋼架32,000元及鋼板
    32,000元之工程，並酌收安裝舊樓梯費用7,460元等語，然
    為上訴人所否認。經查，參諸上訴人於本院提出經兩造調整
    工程金額為520,000元後之94年6月27日估價單，其中「壁Ｃ
    型鋼鋼板」項目之數量記載為「38坪」，單價及金額則經過
    塗改刪除，並於備註欄記載「每坪1600，增加約40坪」等語
    ，有上訴人提出之前開估價單附卷可按（詳本院卷第21頁）
    。本院將上開估價單之鋼構二樓、鋼板ＰＵ、修邊附件、白
    鐵水槽、捲門烤漆、電動馬達之項目金額加總後，扣除被上
    訴人主張樓梯項目部分改為安裝舊樓梯，故減去該樓梯項目
    之金額25,000元後，共計458,680元，再加上壁Ｃ型鋼板部
    分60,800元（38坪×單價1,600元），則上開估價單之總計
    金額為519,480元，與兩造不爭執之承攬金額520,000元約略
    相當。
  (二)然而，上開估價單「壁Ｃ型鋼鋼板」項目之備註欄另記載「
    每坪1600，增加約40坪」，則增加40坪壁Ｃ型鋼鋼板之金額
    為64,000元（40坪×單價1,600元）。倘將「增加40坪」之
    金額64,000元，加入上開估價單金額內，則遠超出兩造不爭
    執之520,000元工程款。復佐以增加40坪壁Ｃ型鋼鋼板之金
    額64,000元，與被上訴人於本院供述追加一樓牆壁Ｃ型鋼架
    32,000元，及追加一樓牆壁鋼板32,000元之金額相符，益證
    被上訴人主張兩造嗣後追加一樓牆壁Ｃ型鋼架及鋼板共640,
    000元，並酌收安裝舊樓梯費用7,460元等語，誠屬可信。上
    訴人否認有追加工程，辯稱一樓牆壁Ｃ型鋼架及鋼板之工程
    ，原已包含在94年6月27日之估價單內云云，難以憑採。
四、系爭承攬工程迄95年2月8日止之工程進度
  (一)經查，證人丁○○於本院證稱：我承攬當時，系爭建物已施
    作之工程項目，在94年6月27日估價單部分：鋼構二樓已完
    成、鋼板ＰＵ部分一、二樓的Ｈ型鋼架已經做了，屋頂也做
    了，牆壁部分有一小部分做了，施作的比例大概是5分之1或
    6分之1，捲門烤漆的部分已經施作電動捲門了，但是沒有完
    成，旁邊縫隙修飾及上面加蓋部分還沒有做完，電動馬達、
    中柱邊柱的部分都已經施作了。95年2月1日估價單部分：舊
    樓梯的部分有安裝了，一樓鋼板跟Ｃ型鋼架的部分有施作大
    概6分之1等語（詳本院卷第127頁）。易言之，系爭建物除
    「修邊附件」、「白鐵水槽」全部未施作，「一、二樓之Ｃ
    型鋼架及鋼板」尚有部分未施作完成，及捲門烤漆部分之縫
    隙修飾及加蓋之細節部分尚未施作外，其餘項目均已施作完
    成（註：樓梯項目部分不再施作，已改為安裝舊樓梯），此
    情核與被上訴人主張系爭建物截至95年2月8日止，僅餘一、
    二樓之Ｃ型鋼架及鋼板尚未施作完成等語，尚屬相符。
  (二)而截至95年2月8日止，一、二樓之Ｃ型鋼架及鋼板之施工進
    度為何？證人乙○○於本院雖證稱：95年2月8日當天早上我
    與其他的工人到現場工作，當時的進度是鐵皮蓋了4分之1等
    語（詳本院卷第56頁），被上訴人亦主張一、二樓之Ｃ型鋼
    架及鋼板鐵板均已蓋了4分之1，並提出系爭建物施工相片為
    證（詳本院卷第112、113頁）。本院衡諸證人丁○○與乙○
    ○對於一、二樓之Ｃ型鋼架及鋼板施工進度，恐有個人觀察
    上之主觀落差，乃依證人丁○○及乙○○之證述，折衷認定
    截至95年2月8日止，一、二樓之Ｃ型鋼架及鋼板之施工進度
    為5分之1。至於被上訴人雖提出系爭建物之施工相片，惟觀
    諸相片上打印之日期為「89 6:86」，難認與被上訴人最後
    施工之95年2月8日有何關聯性，尚難採為認定一、二樓之Ｃ
    型鋼架及鋼板施工進度之依據，附此說明。
五、上訴人主張依民法第495條第2項、第502條第2項、第503 條
    之規定，解除兩造之承攬契約，是否有理由？
  (一)上訴人主張依民法第495條第2項解除契約部分：
  1.按承攬人不於前條第一項所定期限內修補瑕疵，或依前條第
    三項之規定拒絕修補或其瑕疵不能修補者，定作人得解除契
    約或請求減少報酬。但瑕疵非重要，或所承攬之工作為建築
    物或其他土地上之工作物者，定作人不得解除契約；又因可
    歸責於承攬人之事由，致工作發生瑕疵者，定作人除依前二
    條之規定，請求修補或解除契約，或請求減少報酬外，並得
    請求損害賠償。前項情形，所承攬之工作為建築物或其他土
    地上之工作物，而其瑕疵重大致不能達使用之目的者，定作
    人得解除契約，民法第494條、第495條分別定有明文。是如
    所承攬之工作為建築物或其他土地上之工作物者，定作人原
    則上不得解除承攬契約，僅得於因可歸責於承攬人之事由，
    致工作發生瑕疵，且瑕疵重大致不能達使用之目的之情形下
    ，始得解除承攬契約。
  2.上訴人主張系爭建物經鑑定結果，其主要結構之樑、柱，均
    係以鋼鐵「焊接黏上」，以此方式易造成剪力撕裂強度、張
    力斷裂強度以及塊狀撕裂強度不足，有危害安全之虞，其瑕
    疵重大，無法達居住使用之目的等語。惟查，本件經送鑑定
    結果，認系爭建物主結構鋼骨材（Ｈ型鋼）之樑柱接頭係採
    用螺栓接，二樓版之長向樑柱接頭（連接點）係以柱構材腹
    板焊接出連板，與樑端之局部腹板栓接，此連接工法易造成
    剪力撕裂強度、張力斷裂強度以及塊狀撕裂強度不足，且主
    結構系統及構材之接合，有補強之必要等語，有台灣省建築
    師公會鑑定報告書在卷可參（詳外放之鑑定報告書）。足認
    系爭建物之連接工法、主結構系統及構材確有瑕疵存在，且
    有補強之必要。
  3.惟按民法第495條第2項解除承攬契約之規定，必須係可歸責
    於承攬人之事由，致工作發生瑕疵，且瑕疵重大致不能達使
    用之目的之情形下，始得解除承攬契約。然本件上訴人雖另
    僱用丁○○繼續系爭建物之工作，惟參酌丁○○95年6月15
    日估價單：第一項壁路清板，係繼續施作被上訴人施作部分
    之壁Ｃ型鋼板；第二項點焊網（二樓樓層板網狀鐵架部分）
    及第三項擋凝板（二樓樓層板封口擋水泥），亦係繼續被上
    訴人已經施作的部分；第四至七項之加大外水切、包角、中
    角及轉角，即係被上訴人估價單中修邊附件之項目；第九項
    舊樓梯的修改，是將已安裝的舊樓梯修改長度；第十項捲門
    補強及封內外面板是修補之前的工程等語，業據證人丁○○
    於本院證述在卷，並有前揭95年6月15日估價單在卷可稽（
    詳本院卷第99、128頁）。經本院質之證人丁○○：承攬系
    爭建物工程，是否有施作鑑定報告書中之補強工程，即搭設
    施工鷹架、內外裝修飾材局部拆除、焊接工程保護措施、本
    體補強工程、樑柱接頭加勁板及接續板現場焊接、柱構材接
    續板現場焊接、其他補強鋼構材、內外裝修飾材修復等項目
    ？證人丁○○亦證稱均未施作等語（詳本院卷第129頁）。
    由此足見，證人丁○○雖有繼續或修補被上訴人已施工之部
    分，惟其所為之工作內容，與系爭建物之連接工法、主結構
    系統及構材之補強，俱無關聯性。
  4.況參諸鑑定報告書中雖認系爭建物之連接工法、主結構系統
    及構材應予補強，惟並未認定系爭建物已達無法居住使用之
    目的，再佐以系爭建物完工後，上訴人亦已將系爭建物出租
    予訴外人大嘉媒體事業有限公司作為營業使用，有上訴人提
    出之房屋租賃契約書在卷足憑（詳本院卷第95至97頁）。而
    出租人應以合於所約定使用收益之租賃物，交付承租人，並
    應於租賃關係存續中，保持其合於約定使用、收益之狀態，
    民法第423條亦規定甚明。苟上訴人主張系爭建物之瑕疵已
    達無法使用居住之目的，則其將系爭建物出租所為之給付，
    顯非合於債之本旨。基此，由上訴人仍將系爭建物出租，且
    承租人亦受領作為營業使用一情，可認系爭建物雖有瑕疵存
    在，但尚未達無法居住使用之程度，亦堪認定。系爭建物之
    瑕疵既未達無法居住使用之程度，則上訴人主張依民法第49
    5條第2項解除契約，即屬無據。
  (二)上訴人主張依民法第502條第2項解除契約部分：
  1.按因可歸責於承攬人之事由，致工作逾約定期限始完成，或
    未定期限而逾相當時期始完成者，定作人得請求減少報酬或
    請求賠償因遲延而生之損害。前項情形，如以工作於特定期
    限完成或交付為契約之要素者，定作人得解除契約，並得請
    求賠償因不履行而生之損害，民法第502條定有明文。然依
    前開規定解除契約者，除以工作於特定期限完成或交付為契
    約之要素者外，尚須工作逾約定期限完成，係因可歸責於承
    攬人事由所致。
  2.然查，系爭承攬契約約定被上訴人須於95年2月20日完工一
    情，雖為兩造所不爭執，然截至95年2月8日止，系爭建物除
    牆壁Ｃ型鋼架及鋼板部分尚未施作完成外，修邊附件、白鐵
    水槽及捲門部分之修飾細節尚未施作外，其餘部分均已施作
    完成等情，業經證人丁○○於本院證述在卷。且證人乙○○
    亦證稱：依當時施工進度，應該當天就可以完成所有工作等
    語（詳本院卷第56頁），核與被上訴人所稱依95年2月8日當
    時工程進度，頂多收尾到隔天就可以完成所有工作等語相符
    ，堪可採信。因此，截至95年2月8日止，系爭建物既已完成
    大部分之工程項目，被上訴人亦已請乙○○等8名工人前往
    現場施工，衡情，被上訴人當欲儘速完工以請領剩餘工程款
    ，當無自行停工，致先前施工材料及工人費用無從請款，而
    任令損失發生之理。從而，被上訴人主張95年2月8日當日，
    上訴人說要加做窗戶，如果不做窗戶就不要做了，隔天伊要
    去現場施工，上訴人也不讓伊施工等語，應與事實相符，堪
    予採信。上訴人辯稱多次電話通知被上訴人復工，被上訴人
    仍不復工等語，核與常情相悖，無足憑採。基此，被上訴人
    雖逾約定期限仍無法完工，惟此乃肇因於上訴人拒絕受領被
    上訴人給付所致，自非屬可歸責於被上訴人之事由，則上訴
    人依民法第502條第2項請求解除契約，殊無可採。
  (三)上訴人主張依民法第503條解除契約部分：
    按因可歸責於承攬人之事由，遲延工作，顯可預見其不能於
    限期內完成而其遲延可為工作完成後解除契約之原因者，定
    作人得依前條第二項之規定解除契約，並請求損害賠償，民
    法第503條亦規定甚明。惟查，系爭承攬工程約定之完工日
    期為95年2月20日，然迄95年2月8日被上訴人最後施工日止
    ，被上訴人已完成大部分工程進度，故在所餘之12日施工期
    間內完成全部工作，並非全無可能。且證人乙○○亦證稱依
    當時施工的進度，應該當天就可以完工，核與被上訴人所稱
    ：當時的工程進度，頂多收尾到隔天就可以完成全部工程等
    語相符。因此，上訴人於95年2月20日施工期限屆至前，就
    被上訴人有遲延工作，顯可預見不能於限期內完成之要件，
    未能舉證證明，其主張自無可採。
六、上訴人主張減少報酬、償還修補費用及繼續工作之支出，均
    無理由
  (一)按民法第493條第1項規定，工作有瑕疵者，定作人得定相當
    之期限，請求承攬人修補之；同法第494條前段規定，承攬
    人不於前條第1項所定期限內修補瑕疵，定作人得請求減少
    報酬。此乃因定作人既願訂定承攬契約而將其工作委由承攬
    人承製，顯見對於工作瑕疵之補完，亦以承攬人有較強之修
    繕能力，故必待定作人定相當期限請求承攬人修補瑕疵後，
    承攬人未於期限內修補，定作人方得請求減少報酬。經查，
    上訴人雖主張依民法第493條第1項、第494條前段規定請求
    減少報酬，惟適用上開規定，必須以定作人已定相當期限請
    求承攬人修補為前提。本件上訴人雖主張以95年6月6日存證
    信函通知承攬人修補，然本院觀諸該存證信函內容意旨略以
    ：台端（即被上訴人）於95年2月中旬突然停工，本件至今
    多次以電話告知台端儘速復工，台端也允諾將會復工，並承
    諾對於所建建築物瑕疵部分予以改善，但台端除未依自訂日
    期復工外，亦未告知未復工之原因，限台端於函到3日內復
    工，若逾期未復工，本人將提出訴訟等語（詳原審卷第6、7
    頁）。由上可知，上訴人寄發存證信函之目的乃在通知被上
    訴人限期復工，且遍觀存證信函內容，亦未「定相當期限」
    通知被上訴人修補瑕疵；復參諸該存證信函係於95年6月6日
    寄發，但上訴人隨即於95年6月15日另僱用丁○○繼續完成
    系爭建物之工程，兩者相距不到10日，是否足供被上訴人將
    瑕疵修補完畢，亦非無疑。基此，上訴人既無法舉證證明已
    定相當期間催告被上訴人修補瑕疵，則上訴人逕依民法第49
    3條第1項、第494條前段請求減少報酬，自屬無據。
  (二)民法第502條第1項規定，因可歸責於承攬人之事由，致工作
    逾約定期限始完成，定作人得請求減少報酬。上訴人主張依
    兩造契約約定，被上訴人須於95年2月20日完工，惟被上訴
    人逾約定期限迄今仍未完工，依一般工程習慣計算違約金而
    主張減少報酬299,000元；且因上訴人遲未完工，而短收租
    金120,000 元，亦以此請求減少報酬等語。然查，截至95年
    2月8日止，系爭建物除牆壁Ｃ型鋼架及鋼板部分尚未施作完
    成外，修邊附件、白鐵水槽及捲門部分之修飾細節尚未施作
    外，其餘部分均已施作完成等情，業經證人丁○○於本院證
    述在卷。且證人乙○○亦證稱：依當時施工進度，應該當天
    就可以完成所有工作等語（詳本院卷第56頁），復參酌被上
    訴人於95年2月8日當日亦已請乙○○等8名工人前往現場施
    工，衡情，被上訴人當欲儘速完工以請領剩餘工程款，而無
    自行停工，致先前施工材料及工人費用無從請款，而任令損
    失發生之理。從而，被上訴人主張95年2月8日當日，上訴人
    說要加做窗戶，如果不做窗戶就不要做了，隔天伊要去現場
    施工，上訴人也不讓伊施工等語，應與事實相符，堪予採信
    。基此，被上訴人雖逾約定期限仍無法完工，惟此乃肇因於
    上訴人拒絕受領被上訴人給付所致，自非屬可歸責於被上訴
    人之事由，則上訴人依民法第502條第1項請求減少報酬，洵
    無可採。
  (三)又民法第493條第1、2項規定，工作有瑕疵者，定作人得定
    相當之期限，請求承攬人修補之；承攬人不於前項期限內修
    補者，定作人得自行修補，並得向承攬人請求償還修補必要
    之費用。所謂定作人得自行修補，係以承攬人不於定作人所
    定之期間內修補，或拒絕修補為其要件。良以定作人既願訂
    定承攬契約而將其工作委由承攬人承製，顯見對於工作瑕疵
    之補完，亦以承攬人有較強之修繕能力，能夠以較低廉之成
    本完成修補，定作人倘未先行定期催告承攬人是否修補瑕疵
    ，自不容其逕自決定僱工修補；此不獨就契約係締約雙方以
    最低成本獲取最大收益之經濟目的所必然獲致之結論，且就
    避免使承攬人負擔不必要之高額費用之公平原則而言，自乃
    不可違背之法則（最高法院86年度台上字第2298號判決意旨
    參照）。上訴人雖主張依上開規定，請求償還修補瑕疵之費
    用306,000元等語，惟查，所謂定作人得自行修補，係以承
    攬人不於定作人所定之期間內修補為其要件，然本件定作人
    即上訴人除以存證信函通知被上訴人於3日內復工外，並未
    曾定「相當期限」通知被上訴人修補瑕疵，則其逕自決定僱
    工修補並請求償還修補瑕疵之費用，自於法不合。
  (四)按工作進行中，因承攬人之過失，顯可預見工作有瑕疵或有
    其他違反契約之情事者，定作人得定相當期限，請求承攬人
    改善其工作或依約履行；承攬人不於前項期限內，依照改善
    或履行者，定作人得使第三人改善或繼續其工作，其危險及
    費用，均由承攬人負擔，民法第497條第1、2項定有明文。
    上訴人主張因僱用丁○○繼續工作而支出之231,760元，請
    求由被上訴人負擔該費用並主張抵銷等語。惟查，依民法第
    497條第2項請求承攬人負擔繼續工作費用之前提，亦須定作
    人已「定相當期限」，請求承攬人改善其工作或依約履行為
    要件。然上訴人除以存證信函通知被上訴人於3日內復工外
    ，並未曾定「相當期限」通知被上訴人改善其工作，且參酌
    上訴人於寄發存證信函後不到10日，即另僱用丁○○繼續工
    作，益證其寄發存證信函之目的，並非意在定相當期限通知
    被上訴人改善工作。是上訴人在未定相當期限之情形下，即
    逕自僱工繼續系爭工程，則其請求被上訴人負擔繼續工作之
    費用，亦於法不符。
七、上訴人得依民法第511條請求賠償之金額
  (一)按承攬人承攬工作之目的，在取得報酬。民法第511條規定
    工作未完成前，定作人得隨時終止契約，但應賠償承攬人因
    契約終止而生之損害。而在終止前，原承攬契約既仍屬有效
    ，是此項定作人應賠償因契約終止而生之損害，自應包括承
    攬人已完成工作部分之報酬，及其就未完成部分應可取得之
    利益，但應扣除承攬人因契約消滅所節省之費用及其勞力使
    用於其他工作所可取得或惡意怠於取得之利益，始符立法之
    本旨及公平原則（最高法院92年度台上字第738號、78年度
    台上字第779號判決意旨可資參照）。查系爭承攬契約因上
    訴人口頭為終止之意思表示而失其效力，已如前述，被上訴
    人依民法第511條請求賠償契約終止所生之損害，自屬有據
    。茲將被上訴人所得請求之金額分述如下：
  (二)系爭承攬契約94年6月27日估價單之金額為520,000元，加上
    兩造於95年2月1日追加一樓牆壁Ｃ型鋼架及鋼板各32,000，
    暨安裝舊樓梯費用7,460元，則系爭工程之總工程金額共計
    應為591,460元。而截至95年2月8日止，系爭建物除「修邊
    附件」、「白鐵水槽」全部未施作，「一、二樓之Ｃ型鋼架
    及鋼板」尚有部分未施作完成，及捲門烤漆部分之縫隙修飾
    及加蓋之細節部分尚未施作外，其餘項目均已施作完成（註
    ：94年6月27日估價單中樓梯項目部分不再施作，已改為安
    裝舊樓梯，安裝費用7,140元包含在95年2月1日估價單中）
    ，而「一、二樓之Ｃ型鋼架及鋼板」之施工進度則已施作5
    分之1等情，業如前揭肆、三、四所述。
  (三)因此，依上訴人提出調整金額為520,000元之94年6月27日估
    價單，逐項加總已施作完成項目之金額，應為448,960元《
    鋼構二樓350,000元＋鋼板ＰＵ35,000元＋捲門烤漆37,800
    元＋電動馬達14,000元＋二樓牆壁Ｃ型鋼架及鋼板12,160元
    （38坪×1,600×1/5＝12,160元）》；至於95年2月1日估價
    單部分，逐項加總已施作完成項目之金額，應為20,260元《
    安裝舊樓梯費用7,460＋二樓牆壁Ｃ型鋼架6,400元（32,000
    ×1/5＝6,400）、二樓牆壁鋼板6,400元（32,000×1/5＝6,
    400）》。故以估價單上所載之金額換算後，被上訴人就系
    爭建物已施作部分之金額應為469,220元（448,960＋20,260
    ＝469,220）。又上訴人就系爭工程已支付200,000元一情，
    為兩造所不爭執，故扣除上訴人已支付之200,000元後，被
    上訴人就系爭建物已施作部分得請求之金額為269,220元（
    469,220－200,000＝269,220）。
  (四)被上訴人另主張因上訴人阻撓施工，致損失95年2月8日所支
    付乙○○等8名工人半天工錢共計8,800元，亦請求上訴人賠
    償等語。查被上訴人主張系爭工程因上訴人臨時欲加裝窗戶
    ，致95年2月8日乙○○等8名工人無法繼續施工，並於當日
    11時許離開工地一情，業經本院認定堪予採信，已如前述，
    並經被上訴人提出乙○○出具8,800元之收據附卷可稽（詳
    原審卷第13頁）。則系爭承攬契約既經上訴人終止，則被上
    訴人所支出95年2月8日8名工人8,800元半天工錢之損失，自
    應由上訴人負賠償之責。
  (五)基上，上訴人因終止系爭承攬契約，被上訴人依民法第511
    條得向被上訴人請求賠償損害之金額，共計為278,020元（
    269,220＋8,800＝278,020）。
伍、綜上所述，被上訴人主張系爭承攬契約業經上訴人終止一節
    ，雖為上訴人所否認，惟本院審酌證人乙○○之證述，認系
    爭工程本於95年2月8日即可施工完畢，被上訴人自無停工之
    理，且兩造於調解前，上訴人已另僱工繼續系爭工程，顯見
    其無意由被上訴人完成工作等情，堪認被上訴人主張系爭承
    攬契約業經上訴人於調解時口頭終止一情屬實。則被上訴人
    依民法第511條之法律關係，於其得請求之278,020元範圍內
    ，請求上訴人賠償271,420元等語，洵屬正當，應予准許。
    上訴人雖主張依民法第495條第2項、第502條第2項、第503
    條之規定，解除兩造之承攬契約，惟系爭建物之瑕疵既未達
    無法居住使用之程度，且被上訴人逾期仍無法完工，亦非屬
    可歸責於上訴人之事由所致，上訴人就被上訴人顯可預見不
    能於限期內完工，亦無法舉證以實其說，其主張解除契約，
    自無可採。上訴人復依民法第502條第1項、第493條第1項及
    第494條前段，請求減少報酬，並依民法第493條第2項，請
    求償還修補瑕疵之費用，及依民法第497條第2項，請求被上
    訴人負擔繼續工作之費用並主張抵銷等語，惟上訴人並未曾
    定相當期限通知被上訴人修補瑕疵，且系爭工程逾時完工，
    亦非因可歸責於被上訴人之事由所致，已如前述，故上訴人
    主張減少報酬、償還修補瑕疵費用及繼續工作之費用，均於
    法不合，無足憑採。原審判命上訴人應給付被上訴人271,42
    0元，及自95年9月25日起至清償日止，按年息百分之5計算
    之利息，並依民事訴訟法第389條第1項第3款規定，以本件
    為適用簡易訴訟程序而為上訴人敗訴之判決，故依職權宣告
    假執行，於法並無不合。上訴人上訴意旨仍執前詞指摘原判
    決不當，求予廢棄改判，為無理由，應駁回其上訴。
陸、本件待證事實已臻明確，兩造其餘之攻擊防禦方法及舉證，
    經本院斟酌後，認於判決結果已不生影響，爰不一一詳為論
    述。
柒、據上論結，本件上訴為無理由，依民事訴訟法第436條之1第
    3 項、第449條第1項、第78條，判決如主文。
中    華    民    國    97    年    2     月    29    日
                  民事第二庭  審判長法  官  黃茂宏
                                    法  官  黃明展
                                    法  官  林中如
以上正本係照原本作成
不得上訴
中    華    民    國    97    年    2    月     29    日
                                    書記官  林柑杏


司法院資訊處製作；財團法人民間司法改革基金會備份。
